【裁判字號】    94,訴,889
【裁判日期】    951014
【裁判案由】    拆屋還地
【裁判全文】
臺灣士林地方法院民事判決               94年度訴字第889號
原      告  宙○○
                        之4
            玄○○
            黃○○
                        0號3.
            天○○○
            Ａ○○
            未○○
            午○○
            甲○○
            酉○○
            壬○○
            丁○○○
            丑○○
            子○○
            癸○○
            戌○○○
            庚○○
            己○○
                        之6
            辰○○
                        2樓
            巳○○○即原告申.
                        樓
            寅○○即原告申○.
            卯○○即原告申○.
            辛○○即原告申○.
共      同
訴訟代理人  高秀枝律師
被      告  戊○○
            乙○○
共      同
訴訟代理人  林維堯律師
被      告  Ｂ○○
            地○○
上列當事人間拆屋還地事件，本院於民國95年10月4 日言詞辯論
終結，判決如下：
    主  文
原告之訴駁回。
訴訟費用由原告負擔。
    事實及理由
甲、程序方面：
一、本件原告申○○於訴訟繫屬中之94年12月22日死亡，並由其
    繼承人巳○○○、寅○○、卯○○、辛○○聲明承受訴訟，
    並提出戶籍謄本在卷可稽（見本院卷第160-163 頁），核無
    不合，應予准許。
二、按訴狀送達後，原告不得將原訴變更或追加他訴，但被告同
    意、請求基礎事實同一者，不在此限。被告於訴之變更或追
    加無異議，而為本案之言詞辯論者，視為同意變更或追加，
    民事訴訟法第255 條第1 項第1 款、第2 款及第2 項定有明
    文。本件原告起訴時原以宇○○、丙○○、戊○○為被告，
    於訴訟程序進行中，先於94年12月21日追加被告乙○○、撤
    回被告丙○○，再於95年3 月14日撤回被告宇○○、追加被
    告Ｂ○○、亥○○，又於95年8 月30日撤回被告亥○○、追
    加被告地○○（見本院卷第111 、183 頁、290 頁），並為
    聲明之變更，核其所為係屬訴之變更或追加，惟其所主張之
    基礎事實，仍與原訴主張者相同，且被告對此並無異議而為
    本案之言詞辯論，揆之首揭規定，自屬可許。
三、本件被告Ｂ○○、地○○未於言詞辯論期日到場，核無民事
    訴訟法第386 條各款所列情形，爰依原告之聲請，由其一造
    辯論而為判決。
乙、實體方面：
一、原告主張：
  (一)坐落台北市○○區○○段5 小段23地號土地（下稱系爭土地
    ）原為原告等之被繼承人林紅英所有，林紅英死亡後，為原
    告等人繼承後公同共有。系爭土地之承租人被告乙○○、戊
    ○○將租賃物轉租，已違反民法第443 條、土地法第103 條
    第3 款之規定，原告已通知自95年10月1 日起終止租約，契
    約終止後，被告乙○○、戊○○應給付95年7 月至9 月之租
    金（95年6 月以前之租金，被告已付訖）及法定遲延利息，
    並按月給付相當於租金之不當得利。系爭租賃契約終止後，
    被告乙○○、戊○○應拆屋還地，被告Ｂ○○、地○○亦屬
    無權占用原告之土地，原告仍得依民法第767 條規定請求其
    2 人遷出系爭土地以排除侵害。並聲明：(一)被告乙○○應將
    如附圖所示建物Ａ部分，坐落台北市○○區○○段5 小段23
    地號土地上面積51平方公尺之建物，即門牌號碼為台北市○
    ○區○○街48號之房屋全部拆除，將占用之土地返還原告，
    並給付原告新台幣（以下同）30,486元及自95年10月1 日起
    至清償日止，按年息5%計算之利息，並自95年10月1 日起至
    返還前述土地之日止，按月給付原告10,162元。(二)被告Ｂ○
    ○應自台北市○○區○○街48號之房屋遷出。(三)被告戊○○
    應將如附圖所示建物Ｂ、Ｃ部分，坐落台北市○○區○○段
    5 小段23地號土地上面積分別為60平方公尺、2 平方公尺之
    建物，即門牌號碼為台北市○○區○○街50號之房屋、雨遮
    全部拆除，將占用之土地返還原告，並給付原告新台幣（以
    下同）37,062元及自95年10月1 日起至清償日止，按年息5%
    計算之利息，並自95年10月1 日起至返還前述土地之日止，
    按月給付原告12,354元。(四)被告地○○應自台北市○○區○
    ○街48號之房屋遷出。(五)原告願供擔保，請准宣告假執行。
二、被告乙○○、戊○○則以：
  (一)原告已自認被告就系爭土地有租賃關係存在，並已分別向被
    告收取自87年起至95年6 月底止之租金在案，有原告出具之
    收據可憑，原告訴求拆屋還地，即屬顯無理由。
  (二)原告一方面向被告收取租金，一方面又藉詞被告轉租，妄言
    終止租約，其違反誠信，莫此為甚，何況其終止租約亦非合
    法。按被告係向原告承租系爭土地建築房屋，因未訂書面契
    約，且租賃期限均超過40年以上，為不定期之租賃關係，為
    不爭之事實，而房屋所有人與基地所有人間就基地有租賃關
    係，如當事人間無相反之特約，則房屋所有人將其房屋一部
    分供與他人使用，是為所有人對於地上房屋使用收益權之行
    使，此與單純之基地轉租有別，尚難構成終止基地租約之原
    因，最高法院著有79年臺上第字2678號判例可稽，經查兩造
    間並無被告不得將房屋出租他人使用之特約，則被告戊○○
    之子林文傑將系爭土地上門牌為台北市○○街50號房屋出租
    給訴外人地○○及被告乙○○將門牌為台北市○○街48 號
    房屋出租給Ｂ○○，均係各該所有人對於地上房屋使用收益
    權之行使，此與單純之基地轉租有別，揆諸上開判例，尚難
    構成基地租約終止之原因，從而原告以所謂被告轉租為由終
    止租約並不合法，其據以訴求拆屋還地為無理由。
  (三)原告終止租約既無理由，其請求損害金同無理由。至於有關
    95年7 至9 月份之租金，由卷附歷年租金收據可知，租金之
    給付方式為每年分上下二期給付，分別於每年6 月底及12月
    底給付之，此觀原告向被告催討租金亦係以半年為單位算至
    95年6 月底而更為明瞭，是95年度下半年之租金給付期限為
    95年12月底尚未屆至，原告於給付期限屆至前請求給付租金
    ，同屬無理由，既然給付期限尚未屆至，被告即無遲延可言
    ，原告請求自95年10月1 日起給付遲延利息，更無理由等語
    ，資為置辯。
  (四)被告並聲明：
    1.駁回原告之訴及假執行之聲請。
    2.如受不利判決，願供擔保請准宣告假執行。
三、被告Ｂ○○、地○○未於言詞辯論期日到場，亦未提出準備
    書狀作何聲明或陳述。
四、本件不爭執部分：(一)原告係系爭土地之所有權人。(二)原告與
    被告乙○○就系爭土地上，如本件複丈成果圖所示Ａ部分有
    租賃關係存在，租金以土地申報地價年息百分之7 計算。被
    告乙○○在上開土地上建有台北市○○區○○街48號房屋，
    被告乙○○現出租房屋予被告Ｂ○○使用。(三)原告與被告戊
    ○○就系爭土地上，如本件複丈成果圖所示Ｂ、Ｃ部分有租
    賃關係存在，租金以土地申報地價年息百分之7 計算。被告
    戊○○在上開土地上建有台北市○○區○○街50號房屋及雨
    遮，經戊○○同意，由其子林文傑出租予被告地○○使用。
    上開事實為原告與被告乙○○、戊○○所不爭執（見本院卷
    第315 頁筆錄）。
五、本件經原告與被告乙○○、戊○○協議簡化爭點為：被告戊
    ○○及乙○○將系爭房屋出租予被告Ｂ○○、被告地○○是
    否為基地轉租？原告是否得依民法第443 條第2 項規定、土
    地法第103 條第3 款規定終止租賃契約？茲論述如下：
  (一)本件為租地建屋之基地租賃，為兩造所不爭，而關於基地租
    賃，土地法有特別之規定，依特別法優於普通法之原則，關
    於基地租賃之爭議，應優先適用土地法，而土地法第103 條
    關於基地租賃之出租人收回基地之條件既有明文規定，本件
    即無適用民法第443 條第1 、2 項規定之餘地。
  (二)土地法第103 條規定：「租用建築房屋之基地，非因左列情
    形之一，出租人不得收回：一．……. 。二．……。三．承
    租人轉租基地於他人時。」由上開土地法第103 條第3 款規
    定可知，惟有基地承租人轉租基地於他人時，才構成出租人
    收回基地之事由，條文所指轉租基地，當係指承租人承租基
    地後，不建造房屋，而單純將基地再轉租給他人之情形。又
    土地法有關租地建屋之規定，係因城市地方人口集中，其建
    築房屋基地之需求殷切，為防止土地投機，並保護基地承租
    人之利益而設（最高法院74年台上字第2562號判例參照）。
    而禁止轉租之立法旨在防杜承租人將承租土地轉租他人從中
    漁利，致加重次承租人之負擔，並使租賃關係趨於複雜。因
    此，租地建屋後再將該房屋出租他人，並無違基地租賃相關
    規定之立法意旨，亦可回應城市建築房屋基地之需求，且若
    所定之租金價格合理，無漁利之情事，亦難謂違反禁止轉租
    之立法理由。又按房屋所有人與基地所有人間就基地有租賃
    關係，如其訂立租約當初無特別反對之約定，房屋所有人將
    其房屋一部分供與他人使用，是為所有人對於地上房屋使用
    收益權之行使，無論該他人為其親屬或向其租借之人，均與
    單純之基地轉租有別，尚難構成終止基地租約之原因，亦有
    最高法院79年台上字第2678號判例可參。本件被告乙○○、
    戊○○已分別在系爭土地建造門牌為台北市○○街48號、50
    號房屋，祇是將房屋出租給共同被告Ｂ○○、地○○而已，
    並未轉租系爭土地，有卷附房屋租賃契約書在卷可稽（見本
    院卷第296 、303 頁），此乃被告乙○○、戊○○本於系爭
    房屋之所有權對於系爭房屋使用收益權之行使，與單純之基
    地轉租不同。原告雖辯稱，房屋不能脫離土地而獨立在存在
    ，故租地建屋之房屋所有人將房屋出租時，即構成基地之轉
    租云云。然所謂轉租，係指承租人將租賃標的物再出租給次
    承租人之情形而言，但被告乙○○、戊○○之子係與共同被
    告Ｂ○○、地○○訂立房屋租賃契約，祇收取房屋之租金，
    並無轉租土地之意思，已難謂構成轉租基地。且查被告乙○
    ○與被告Ｂ○○間就台北市○○街48號房屋之租金為每月18
    ,000 元 ，被告戊○○之子林文傑與被告地○○就台北市○
    ○街50號房屋之租金為每月16,000元，而原告向被告乙○○
    、戊○○所收取系爭土地租金分別為每月10,162元、12,354
    元，加計被告乙○○、戊○○就系爭房屋之相關成本，可認
    其等所定之租金價格合理，並無漁利之情事，難謂有違反禁
    止轉租之立法理由。綜上，被告乙○○、戊○○之出租房屋
    行為，尚不構成終止基地租約之法定事由，則原告據以終止
    租約，自屬無據。被告乙○○、戊○○既基於租賃關係而得
    占有使用系爭土地，Ｂ○○、地○○使用台北市○○街48號
    、50號房屋係基於租賃契約，亦無侵害原告之所有權，從而
    原告基於民法第767 條規定請求被告乙○○、戊○○拆屋還
    地，及被告Ｂ○○、地○○自系爭房屋遷出均無理由。
  (三)原告終止租約既無理由，被告占有使用系爭土地即非無法律
    上之原因，原告依據民法第179 條不當得利規定請求損害金
    同無理由。至於有關95年7 至9 月份之租金，由被告所提歷
    年租金收據可知，租金之給付方式為每年分上下2 期給付，
    分別於每年6 月底及12月底給付之，此觀原告向被告催討租
    金亦係以半年為單位算至95年6 月底益為明瞭（見本院卷第
    298 頁），是95年度下半年之租金給付期限為95年12月底尚
    未屆至，原告於給付期限屆至前請求給付租金，亦無理由，
    且給付期限尚未屆至，被告即無遲延可言，原告請求自95年
    10月1 日起給付遲延利息，亦屬無據。
六、綜上所述，原告依民法第767 條及第179 條之規定，請求被
    告乙○○、戊○○拆除附圖所示Ａ、Ｂ、Ｃ部分建物，返還
    系爭土地，並請求給付相當於租金之不當得利，及請求給付
    租金，並請求被告Ｂ○○、地○○自台北市○○區○○街48
    號、50號房屋遷出均無理由，應予駁回。原告既受敗訴判決
    ，其假執行之聲請即失所依據，應併予駁回。
七、因本案事證已臻明確，兩造其餘主張陳述及所提之證據，經
    審酌後於判決結果無影響，無庸詳予論述，附此敘明。
八、據上論結，原告之訴為無理由，依民事訴訟法第385 條第1
    項前段、第78條、第85條第1 項判決如主文。
中    華    民    國    95    年    10    月    14    日
                  民事第一庭  法  官  陳麗芬
以上正本證明與原本無異。
如對本判決上訴須於判決送達後20日內向本院提出上訴狀。
中    華    民    國    95    年    10    月    16    日
                              書記官  趙信義


司法院資訊處製作；財團法人民間司法改革基金會備份。
